---
title: "Kariera Absolwentów Matematyki – Analiza Danych."
author: "Natalia Bambrowicz, Piotr Czarniecki, Katarzyna Bohowicz, Karolina Gadomska"
output: html_document
---

```{r setup, include=FALSE}
knitr::opts_chunk$set(echo = TRUE)
library(dplyr)
library(ggplot2)
```

# Zbiór danych i Import
```{r esz}
względne_zarobki = c(1.22, 0.81, 0.8, 0.74)
całkowity_dochód = c(10441.79, 6697.38, 6324.89, 6162.75)
okres_szukania_pracy = c(1.36, 3.76, 1.55, 1.77)
okres_bezrobocia = c(0.76, 3.89, 2.56, 3.07)
względna_stopa_bezrobocia = c(0.54, 0.79, 0.61, 0.53)
uczelnie = c("PW", "PWR", "PG", "PS")

dane = data.frame(uczelnie, względna_stopa_bezrobocia, względne_zarobki, całkowity_dochód, okres_bezrobocia, okres_szukania_pracy)
```
## Sformułowane Pytania:
### 1. Absolwenci której uczelni najszybciej znajdują pracę?
### 2. Absolwenci której uczelni mają największe zarobki?
### 3. Absolwenci której uczelni mają największy problem ze znalezieniem pracy?
### 4. Czy absolwenci wszystkich uczelni zarabiają poniżej średniej krajowej?

# Wyczyszczenie zbioru
```{r b}
dane_czyste <- dane 
print("Dane są czyste. Brak niepotrzebnych kolumn/wierszy.")
```
# Badanie braków danych
```{r c}
braki <- colSums(is.na(dane_czyste))
print("Liczba braków danych w każdej kolumnie:")
print(braki)
if (sum(braki) == 0) {
  print("W zbiorze nie ma braków danych.")
}
```
# Filtrowanie i Sortowanie

## Która uczelnia najszybciej znajduje pracę?
```{r d}
najszybsze_zatrudnienie <- dane_czyste %>%
  arrange(okres_szukania_pracy) %>%
  head(1)
cat("\n# 1. Absolwenci najszybciej znajdujący pracę (okres szukania):\n")
print(najszybsze_zatrudnienie[, c("uczelnie", "okres_szukania_pracy")])
```
## Która uczelnia ma największe zarobki?
```{r e}
najwyzsze_zarobki <- dane_czyste %>%
  arrange(desc(całkowity_dochód)) %>%
  head(1)
cat("\n# 2. Absolwenci z najwyższymi zarobkami:\n")
print(najwyzsze_zarobki[, c("uczelnie", "całkowity_dochód")])
```
## Która uczelnia ma największy problem ze znalezieniem pracy?
```{r f}
najwiekszy_problem <- dane_czyste %>%
  arrange(desc(okres_bezrobocia)) %>%
  head(1)
cat("\n# 3. Absolwenci z największym problemem (okres bezrobocia):\n")
print(najwiekszy_problem[, c("uczelnie", "okres_bezrobocia")])
```
# Statystyki opisowe
```{r g}
srednia_dochodu <- mean(dane_czyste$całkowity_dochód)
mediana_bezrobocia <- median(dane_czyste$okres_bezrobocia)
odchylenie_wzgledna_stopa <- sd(dane_czyste$względna_stopa_bezrobocia)

cat("\n# Statystyki Opisowe:\n")
cat("Średnia całkowitych dochodów: ", round(srednia_dochodu, 2), " PLN\n")
cat("Mediana okresu bezrobocia: ", round(mediana_bezrobocia, 2), " miesiąca\n")
cat("Odchylenie standardowe względnej stopy bezrobocia: ", round(odchylenie_wzgledna_stopa, 3), "\n")
```
# Absolwenci których uczelni zarabiają powyżej, a którzy poniżej średniej krajowej?
```{r h}
wynik_zarobki <- dane_czyste %>%
  filter(względne_zarobki < 1) %>%
  select(uczelnie, względne_zarobki)

cat("\n# 4. Absolwenci zarabiający poniżej średniej krajowej (względne zarobki < 1):\n")
if (nrow(wynik_zarobki) > 0) {
  print(wynik_zarobki)
} else {
  print("Absolwenci wszystkich uczelni zarabiają powyżej średniej krajowej.")
}
```

# Wizualizacje

# Wykres 1: Zarobki
```{r wykres1, fig.width=10,fig.height=7}
wykres_zarobki <- dane_czyste %>%
  arrange(desc(całkowity_dochód)) %>%
  ggplot(aes(x = reorder(uczelnie, całkowity_dochód), y = całkowity_dochód, fill = uczelnie)) +
  geom_col() +
  labs(
    title = "Całkowity Dochód Absolwentów Matematyki (PLN)",
    x = "Uczelnia",
    y = "Dochód (PLN)"
  ) +
  theme_minimal()
print(wykres_zarobki)
```


# Wykres 2: Okres szukania pracy
```{r wykres2, fig.width=10,fig.height=7}
wykres_szukanie_posortowany <- dane %>%
  ggplot(aes(x = reorder(uczelnie, -okres_szukania_pracy), y = okres_szukania_pracy, fill = okres_szukania_pracy)) +
  geom_col() +
  scale_fill_gradient(low = "#90EE90", high = "#006400") + 
  geom_text(aes(label = round(okres_szukania_pracy, 2)), vjust = -0.5, size = 4) +
  labs(
    title = "Średni Okres Szukania Pracy po Studiach (Miesiące)",
    subtitle = "Sortowanie od najgorszego (najdłuższego) do najlepszego (najkrótszego)",
    x = "Uczelnia",
    y = "Okres szukania (miesiące)"
  ) +
  theme_bw() +
  theme(legend.position = "none")
print(wykres_szukanie_posortowany)
```


# Wykres 3: Okres bezrobocia
```{r wykres3, fig.width=10.8,fig.height=7}
dane_calkowity_czas <- dane %>%
  mutate(Całkowity_Czas_Bez_Pracy = okres_bezrobocia + okres_szukania_pracy)

wykres_lollipop_czas <- dane_calkowity_czas %>%
  ggplot(aes(x = Całkowity_Czas_Bez_Pracy, y = reorder(uczelnie, Całkowity_Czas_Bez_Pracy))) +
  geom_segment(aes(x = 0, xend = Całkowity_Czas_Bez_Pracy, yend = uczelnie), color = "skyblue", linewidth = 1.5) +
  geom_point(aes(color = Całkowity_Czas_Bez_Pracy), size = 6) +
  scale_color_gradient(low = "#1C7F8C", high = "#E74C3C") + 
  geom_text(aes(label = round(Całkowity_Czas_Bez_Pracy, 2)), hjust = -0.5, size = 4) +
  labs(
    title = "Ranking Całkowitego Czasu Absolwentów Bez Stałej Pracy (Miesiące)",
    subtitle = "Suma Okresu Szukania Pracy i Okresu Bezrobocia",
    x = "Miesiące",
    y = "Uczelnia"
  ) +
  theme_minimal() +
  theme(legend.position = "none")
print(wykres_lollipop_czas)
```

# Wykres 4: Porównanie względnych zarobków do średniej krajowej
```{r wykres4, fig.width=10,fig.height=7}
wykres_wzgledne_zarobki <- dane_czyste %>%
  ggplot(aes(x = uczelnie, y = względne_zarobki, fill = względne_zarobki > 1)) +
  geom_col() +
  geom_hline(yintercept = 1, linetype = "dashed", color = "red", size = 1) + 
  scale_fill_manual(values = c("TRUE" = "darkgreen", "FALSE" = "orange")) +
  labs(
    title = "Względne Zarobki Absolwentów (Średnia Krajowa = 1)",
    x = "Uczelnia",
    y = "Względne Zarobki",
    fill = "Powyżej Średniej Krajowej"
  ) +
  theme_light()
print(wykres_wzgledne_zarobki)
```

# Wykres 5: Analiza Korelacji - Wpływ Stopy Bezrobocia na Zarobki
```{r wykres5, fig.width=12,fig.height=7}

srednia_stopa <- mean(dane$względna_stopa_bezrobocia)
dane_odchylenie <- dane %>%
  mutate(
    Odchylenie_od_Sredniej = względna_stopa_bezrobocia - srednia_stopa,
    Ocena = ifelse(Odchylenie_od_Sredniej < 0, "Poniżej Średniej (Lepiej)", "Powyżej Średniej (Gorzej)")
  ) %>%
  arrange(Odchylenie_od_Sredniej)

wykres_rozbiezny_stopa <- dane_odchylenie %>%
  ggplot(aes(x = reorder(uczelnie, Odchylenie_od_Sredniej), 
             y = Odchylenie_od_Sredniej, 
             fill = Ocena)) +
  geom_col() +
  scale_fill_manual(values = c("Poniżej Średniej (Lepiej)" = "#2ECC71", "Powyżej Średniej (Gorzej)" = "#E74C3C")) +
  geom_text(aes(label = round(względna_stopa_bezrobocia, 2)), 
            hjust = ifelse(dane_odchylenie$Odchylenie_od_Sredniej < 0, 1.2, -0.2), 
            size = 4, fontface = "bold") +
  labs(
    title = "Odchylenie Względnej Stopy Bezrobocia od Średniej Grupowej",
    subtitle = "Wartości na paskach to rzeczywista Względna Stopa Bezrobocia. Zielony = poniżej średniej (lepiej).",
    x = "Uczelnia",
    y = "Odchylenie od Średniej Grupowej"
  ) +
  theme_minimal() +
  coord_flip()
print(wykres_rozbiezny_stopa)
```